【裁判字號】    91,上易,169
【裁判日期】    920422
【裁判案由】    給付貨款
【裁判全文】
臺灣高等法院臺中分院民事判決  九十一年度上易字第一六九號
    上  訴  人    時慶實業股份有限公司
    法定代理人    丁○○
                  丙○○
    被  上訴人    穗曄實業股份有限公司
    法定代理人    甲○○
    訴訟代理人    乙○○
右當事人間請求給付貨款事件，上訴人對於中華民國九十一年三月十二日臺灣臺中地
方法院九十年度訴字第一二九五號第一審判決提起上訴，本院判決如左：
    主    文
上訴駁回。
第二審訴訟費用由上訴人負擔。
    事    實
甲、上訴人方面：
一、聲明：求為判決：（一）原判決廢棄。（二）駁回被上訴人在第一審之訴。
二、陳述：除引用原判決書之記載外，補稱：
（一）按「商品製造人因其商品之通常使用或消費所致他人之損害，負賠償責任。但
      其對於商品之生產、製造或加工、設計並無欠缺或其損害非因該項欠缺所致或
      於防止損害之發生，已盡相當之注意者，不在此限。前項所稱商品製造人，謂
      商品之生產、製造、加工業者。其在商品上附加標章或其他文字、符號，足以
      表彰係其自己所生產、製造、加工者，視為商品製造人。商品之生產、製造或
      加工、設計，與其說明書或廣告內容不符者，視為有欠缺。商品輸入業者，應
      與商品製造人負同一之責任。」民法第一百九十一條之一定有明文。從本條文
      義觀之，只要有通常使用或消費下而生之損害，無論其為消保法所稱之消費者
      或非消費者亦均有適用之餘地。被上訴人係進口韓國ＫＦＣ公司之產品並販售
      予上訴人之貿易商，係商品之經銷商，亦即所謂商品輸入業者，上訴人係使用
      被上訴人輸入、出售之商品原料之人，依法應有適用民法第一百九十一條之一
      舉證責任倒置之規定，是被上訴人應就系爭商品之通常使用是否致生上訴人之
      損害，負賠償與舉證責任。
（二）又按民法第一百九十一條之一所謂「通常使用」，係指依一般交易觀念，在符
      合商品一般用途或正常效用下之使用。查被上訴人售予上訴人之ＴＤＩ原料，
      上訴人係依既定原有之製程，進行ＰＵ防水材之硬化劑製造，即係依ＴＤＩ原
      料向來使用之方式及其一般用途與正常效用之情形下而為使用，並無違背通常
      使用之情形，此經證人即負責操作系爭ＴＤＩ原料放到反應爐中製造ＰＵ防水
      材硬化劑成品之上訴人職員蘇仁瑞及長年從事ＰＵ的彈性體（亦即ＰＵ防水材
      硬化劑部分）生產製造商許富雄證述明確。今上訴人因通常使用被上訴人出售
      之ＴＤＩ原料，發生製造產品具有嚴重瑕疵之損害，上訴人依法主張被上訴人
      應負商品製造人責任，依法當屬有據。被上訴人係進口韓國ＫＦＣ公司之產品
      並販售予上訴人之貿易商，依民法第一百九十一條之一第四項規定，被上訴人
      當有適用商品製造人責任之適格。上訴人復因被上訴人出售之ＴＤＩ具有瑕疵
      ，造成其製成品無法使用需予銷燬且客戶紛紛退（換）貨求償而受有損害，是
      依民法第一百九十一條之一之規定，上訴人自得請求被上訴人賠償，並與被上
      訴人請求給付之貨款數額主張抵銷。
（三）另按物之出賣人，對於買受人應擔保其物依第三百七十三條之規定危險移轉於
      買受人時，無滅失或減少其價值之瑕疵，亦無滅失或減少其通常效用或契約預
      定效用之瑕疵，民法第三百五十四條第一項定有明文；又因可歸責於債務人事
      由，致為不完全給付者，債權人得依關於給付遲延或給付不能之規定行使其權
      利。因不完全給付而生前項以外之損害者，債權人並得請求賠償，民法第二百
      二十七條復定有明文。查上訴人將製成之產品出貨一星期後，即陸續接獲客戶
      申訴反應該批產品發生異常、黏度過高及反應過快等問題，上訴人旋即汰換向
      被上訴人購買之ＴＤＩ原料，並改以向其他廠商購買之ＴＤＩ進行生產，即未
      曾再發生產品品質不良之現象，足見被上訴人公司供應之ＴＤＩ顯然具有瑕疵
      ：
  １、被上訴人經上訴人反應上情後，原係允諾與韓國廠商ＫＦＣ進行協調並進行善
      後處理，且同意上訴人退回尚未用於生產製作之二異氰酸甲苯原料計二千三百
      二十一公斤，迨至民國八十九年八月二十五日，被上訴人復傳真予上訴人謂韓
      國廠商ＫＦＣ回覆ＴＤＩ原料在高溫下操作時，本身的熱安定性即是很大的問
      題等語。由此可證，韓國廠商ＫＦＣ自承其生產之系爭ＴＤＩ本身於出售後，
      經廠商之加工製作後，會有熱安定性不穩之現象，從而，上訴人於販售商品時
      是否有明確之告知，是否已盡應注意之義務，非無疑義。
  ２、又前開被上訴人交付由韓國ＫＦＣ公司所生產之ＴＤＩ，上訴人分別在八十九
      年七月七日、十日、十一日、十二日、十三日、十四日、十五日、十七日、十
      八日、十九日、二十日、二十一日、由上訴人之員工蘇仁瑞領取原料後，將之
      放置於反應槽中進行操作，操作過程均同以往之操作過程，其時間及溫度均在
      控制適當範圍內，且未與其他廠商所供應之ＴＤＩ混合使用，雖然製成硬化劑
      所需之原料除系爭之ＴＤＩ外，尚含有代號為Ａ及Ｂ之二種原料，而代號為Ａ
      及Ｂ之二種原料亦屬證人蘇仁瑞操作過程中之一環，此二種原料之成分亦與以
      往相同，依經驗法則判斷，倘非系爭之ＴＤＩ有瑕疵，根據證人蘇仁瑞之專業
      操作，焉有此批系爭ＴＤＩ所生產之硬化劑均遭客戶提出硬化劑反應速度過快
      之理。
  ３、上訴人生產ＰＵ防水材之硬化劑製程，係將：（１）Ａ原料置於反應槽中，預
      熱至八十五度，（２）加入ＴＤＩ原料進行反應，（３）三小時後加入Ｂ原料
      ，（４）繼續反應約二十分鐘後，完成洩料。查上述製造流程中，舉凡溫度之
      控制及原料之攪拌、反應，均係由機器自動控制為之，僅有取料及進料之部分
      ，係由人工為之，亦即整個製造流程實係由機器自動控制為之，操作員只須依
      照製程既定之時間開機、進料、關機即可，是以操作員具有化學原料生產專業
      知識與否，實與製造流程之進行或完成，毫無關係。至於Ａ、Ｂ二種原料，則
      係分別置於三十噸之大槽中，由操作員視生產使用之狀況，不斷取用而置入計
      量槽中，是以八十九年七月七日至二十一日係使用被上訴人出售之ＴＤＩ原料
      進行生產之前或之後之生產批次，即係使用其他廠牌之ＴＤＩ原料進行製造之
      生產批次，所使用之Ａ、Ｂ原料均係相同，故倘因Ａ、Ｂ原料具有瑕疵而有本
      件上訴人生產ＰＵ防水材之硬化劑發生瑕疵之情事，則除使用被上訴人出售之
      ＴＤＩ原料生產之產品外，使用其他廠牌ＴＤＩ原料所生產之ＰＵ防水材之硬
      化劑，亦應有發生瑕疵之情形，然上訴人使用被上訴人出售之ＴＤＩ原料而為
      生產製造期間前後，使用其他廠牌ＴＤＩ原料所生產製造之產品，並無發生如
      使用被上訴人出售之ＴＤＩ原料生產製造之產品硬化之瑕疵情事，可見Ａ、Ｂ
      原料與本件產品瑕疵毫無關係。
  ４、再訴外人鴻毅工程行、美多力公司、戎宏工程行、阿爾卑斯公司、民泰公司等
      ，在八十九年七月份向上訴人購買ＰＵ防水材（由主劑及硬化劑組成），確實
      發生硬化劑反應速度過快之瑕疵，且該批ＰＵ防水材之硬化劑乃是由被上訴人
      所提供之韓國ＫＦＣ公司之ＴＤＩ合成製成。而ＴＤＩ在化工界中，是一種相
      當普遍共通使用之原料，並無特異性，上訴人使用三井廠牌、拜耳廠牌前後已
      八年，其操作過程並無不同，為何於使用被上訴人提供之系爭產品即生瑕疵並
      生損害？
  ５、準此，本件上訴人因被上訴人出售之ＴＤＩ具有瑕疵，造成其製成品無法使用
      需予銷燬，且客戶紛紛退（換）貨求償，則上訴人因此所受之損害額，自得請
      求被上訴人賠償，並與被上訴人請求給付之貨款數額主張抵銷。
（四）關於上訴人於原審所提出之錄音談話內容，僅可說明上訴人使用被上訴人提供
      韓國ＫＦＣ公司生產之ＴＤＩ原料，有需修改產品製程，上訴人使用其他公司
      所生產之ＴＤＩ並無須更改任何製程等情，被上訴人執上開錄音譯文用以證明
      系爭ＴＤＩ原料並無存有瑕疵之情，顯屬無據，不足採信。
三、證據：除引用原審立證方法外，補提製程表及製程圖示各乙份為證，並聲請傳訊
    證人許富雄及至上訴人工廠勘驗ＰＵ防水材之硬化劑生產過程。
乙、被上訴人方面：
一、聲明：求為判決駁回上訴。
二、陳述：除引用原判決書之記載外，補稱：
（一）上訴人引用民法第一百九十一條之一舉證責任倒置之規定，認應由被上訴人舉
      證證明系爭ＴＤＩ無瑕疵云云，顯無理由：
  １、民法第一百九十一條之一係為保護消費者之利益，使其不受買賣關係之侷限，
      且將舉證責任倒置，以免消費者礙於商品之專業性無從舉證而受不利益，然上
      訴人為專業之加工廠商，且為前揭法條所指之製造人之一，與一般消費者不可
      等同而語，既然前揭法條之立法意旨在保護不具專業能力之一般消費者，顯然
      擁有專業能力之加工製造人不在該條保護範圍內，上訴人引用該法條應有違誤
      。
  ２、上訴人向被上訴人購買系爭ＴＤＩ後，係加工製成硬化劑之半成品（即ＰＵ防
      水材）出售，按ＰＵ防水材之生產係需高度技術、精密設備、訓練精良人員及
      投注高度注意力之產業，上訴人自承於加工過程中需加入Ａ、Ｂ兩種化學原料
      （此乃各家工廠之秘密配方），再經加熱、冷卻等專業操作始完成ＰＵ防水材
      之製作，在確定Ａ、Ｂ兩種秘密配方無瑕疵、上訴人之操作過程及任何加工環
      節、機器設備毫無問題之前，何能確定硬化劑之反應過快係上訴人所販售之Ｔ
      ＤＩ原料所造成？況上訴人亦為民法第一百九十一條之一所指之製造人，焉能
      將自己置之度外，而指陳身為進口商之被上訴人應依該條負舉證責任？再上訴
      人陳述其使用ＴＤＩ達八年之久，乃相當專業之加工廠商，其對ＴＤＩ及相關
      化學原料之專業知識，比起身為貿易商之被上訴人而言，應有過之而無不及，
      上訴人竟引用保護一般消費者之法條，指稱應由專業程度不及之進口商負舉證
      責任，實不符合民法第一百九十一條之一之立法意旨及規範目的。
  ３、上訴人之加工過程既需加入Ａ、Ｂ兩種秘密配方並經加熱後冷卻之過程，此影
      響ＰＵ防水材之品質甚鉅，因此，各加工廠本諸其專業評估，每家所用之配方
      原料、比例及加熱、冷卻之時間或設備皆有不同，此等加工過程涉及專業評估
      ，因廠商而有異。此等「因廠商專業而異」之運用，實與依一般生活經驗之使
      用大相逕庭，不符民法第一百九十一條之一「通常使用」之要件。
（二）上訴人主張系爭ＴＤＩ有瑕疵，亦無可取：
  １、否認上訴人所稱發現系爭ＴＤＩ製成之硬化劑有瑕疵後，即改向其他廠商購買
      ，即未再生硬化劑不良之現象等語，此乃上訴人之片面之詞。況被上訴人於八
      十九年五月三十一日進口韓國ＫＦＣ公司四十噸之ＴＤＩ，除被上訴人使用之
      二千三百二十一公斤外，其餘三十七噸多之ＴＤＩ亦已售罄，買受該等ＴＤＩ
      之廠商共有六家，然除上訴人外，其餘廠商均稱系爭ＴＤＩ之品質良好，無任
      何問題，由此亦可證應係上訴人之加工有問題，而非被上訴人之ＴＤＩ原料有
      何瑕疵。
  ２、上訴人指陳被上訴人於八十九年八月二十五日之回函提及韓國ＫＦＣ公司回覆
      ＴＤＩ原料在高溫下操作時本身的熱安定性即是很大的問題，用以佐證系爭Ｔ
      ＤＩ的熱安定性不穩定云云，此乃上訴人刻意曲解，蓋上訴人於前揭函件第一
      點已明白指出「此次發生問題主因為製程方因，貴公司（指上訴人）在製造Ｔ
      ＤＩ製成品時，由於加溫過高，而貴公司在反應之後，又未將溫度冷卻之故，
      造成後續反應所致。」已點出乃上訴人公司之製程有問題，才導致硬化劑反應
      過快。再依上訴人法定代理人與被上訴人之錄音談話內容可證係上訴人之冷卻
      設備不足且其對於溫度之控制與評估有誤，才導致硬化劑反應過快之情形發生
      ，況上訴人於量產前，曾以系爭ＴＤＩ一公斤作測試，因當時無任何問題，故
      開始大量生產，益證系爭ＴＤＩ原料無何瑕疵存在，應係上訴人的製程有問題
      。
  ３、證人蘇仁瑞，不僅係操作原料與控制反應之人，且為上訴人之員工，硬化劑有
      無瑕疵，事涉其操作當否，與本件有相當之利害關係，無期待其為不利於自己
      或上訴人證述之可能，況上訴人使用之Ａ、Ｂ兩種秘方是否有問題，仍不得而
      知，在人員、材料、設備皆有疑慮之情況下，上訴人徒憑其內部擅自製作之領
      料單、反應槽操作紀錄表等即稱系爭ＴＤＩ有瑕疵云云，顯不足採。
（三）證人許富雄既未向被上訴人購買系爭韓國ＫＦＣ公司所生產之ＴＤＩ，亦無使
      用過系爭ＴＤＩ，又非向上訴人購買該有瑕疵ＰＵ防水材之公司，與本件毫無
      關聯，竟經傳訊即迅速於農曆正月十二日出庭作證，其證言顯有偏頗之虞，不
      足作為有利於上訴人之論據。
三、證據：除引用原審立證方法外，補提發票十二紙及銀行對帳單九紙等為證。
    理    由
一、被上訴人起訴主張：上訴人於八十九年七月初向被上訴人購買ＴＤＩ五千公斤，
    被上訴人業於八十九年七月五日出貨，上訴人則於同月六日收受，嗣於八十九年
    八月九日退回其中二千三百二十一公斤之ＴＤＩ，上訴人共計使用二千六百七十
    九公斤之ＴＤＩ，至今尚未付款，該部分之價金為二十萬五千三百四十五元。上
    訴人又於同年九月二十六日及十一月二十七日，二次向被上訴人購買聚醚多元醇
    各六千及四千公斤，共計四十七萬零四百元之貨款未付。總計被告就上開買賣，
    共尚有六十七萬五千七百四十五元之貨款未付。被上訴人於八十九年七月六日、
    九月二十六日及十一月二十七日依約交貨，無遲延履行之情事。按買受人對於出
    賣人，有交付約定價金及受領標的物之義務，民法第三百六十七條定有明文，本
    件上訴人向被上訴人購買ＴＤＩ及聚醚多元醇等化學原料，自有交付價金之義務
    ，而其尚欠上開金額，自應如數給付。上訴人雖抗辯本件應適用民法第一百九十
    一條之一舉證責任倒置之規定，而認上訴人應就系爭ＴＤＩ無瑕疵負舉證責任及
    被上訴人交付之ＴＤＩ有「熱安定性不佳」之瑕疵，被上訴人應負物之瑕疵擔保
    責任云云，惟民法第一百九十一條之一係為保護消費者之利益，上訴人為專業之
    加工廠商，且為前揭法條所指之製造人之一，與一般消費者不可等同而語，既然
    前揭法條之立法意旨在保護不具專業能力之一般消費者，顯然擁有專業能力之加
    工製造人不在該條保護範圍內；又上訴人陳述其使用ＴＤＩ達八年之久，乃相當
    專業之加工廠商，其對ＴＤＩ及相關化學原料之專業知識，比起身為貿易商之被
    上訴人而言，應有過之而無不及，上訴人竟引用保護一般消費者之法條，指稱應
    由專業程度不及之進口商負舉證責任，實不符合民法第一百九十一條之一之立法
    意旨及規範目的。再上訴人之加工過程既需加入Ａ、Ｂ兩種秘密配方並經加熱後
    冷卻之過程，此影響ＰＵ防水材之品質甚鉅，因此，各加工廠本諸其專業評估，
    每家所用之配方原料、比例及加熱、冷卻之時間或設備皆有不同，此等加工過程
    涉及專業評估，因廠商而有異，此等「因廠商專業而異」之運用，實與依一般生
    活經驗之使用大相逕庭，不符民法第一百九十一條之一「通常使用」之要件。另
    系爭ＴＤＩ之品質實際上並無瑕疵，係上訴人之製程有問題，故其主張得以損害
    額與前開貨款請求權抵銷云云，並無理由等情。上訴人則以：依民法第一百九十
    一條之一之文義觀之，只要有通常使用或消費下而生之損害，無論其為消保法所
    稱之消費者或非消費者亦均有適用之餘地，被上訴人係進口韓國ＫＦＣ公司之產
    品並販售予上訴人之貿易商，係商品之經銷商，亦即所謂商品輸入業者，上訴人
    係使用被上訴人輸入、出售之商品原料之人，依法應有適用民法第一百九十一條
    之一舉證責任倒置之規定，是被上訴人應就系爭商品之通常使用是否致生上訴人
    之損害，負賠償與舉證責任。又上訴人將買受之系爭ＴＤＩ原料依既定原有之製
    程，進行ＰＵ防水材之硬化劑製造，即係依ＴＤＩ原料向來使用之方式及其一般
    用途與正常效用之情形下而為使用，並無違背通常使用之情形，上訴人因通常使
    用被上訴人出售之ＴＤＩ原料，發生製造產品具有嚴重瑕疵之損害，上訴人依法
    主張被上訴人應負商品製造人責任，依法當屬有據。是依民法第一百九十一條之
    一之規定，上訴人自得請求被上訴人賠償，並與被上訴人請求給付之貨款數額主
    張抵銷。又兩造間雖自八十七年五月起即有交易往來，但上訴人係因八十九年六
    、七月間國際間ＴＤＩ缺貨，始向被上訴人購買韓國ＫＦＣ公司生產之ＴＤＩ，
    後經上訴人加工成產品，而將產品出貨一星期後，即陸續接獲客戶申訴反應該批
    產品發生異常、黏度過高及反應過快等問題，而上訴人基於商場信譽，乃一一與
    客戶協商，並賠償客戶之損失。上訴人於此批產品發生問題後，旋即汰換向被上
    訴人購買之ＴＤＩ原料，並改以向其他廠商購買之ＴＤＩ進行生產，即未曾再發
    生上述產品品質不良之現象，足見被上訴人供應之ＴＤＩ顯然具有瑕疵，其瑕疵
    之內容為其產品熱安定性不佳，會造成洩料後還繼續發生反應致其製成品硬化。
    上訴人因此所受之損害額，自得請求被上訴人賠償，並與被上訴人請求給付之貨
    款數額主張抵銷等語置辯。
二、按民法第一百九十一條之一第一項本文固規定「商品製造人因其商品之通常使用
    或消費所致他人之損害，負賠償責任。」，此係立法者為保護消費者之利益，避
    免消費者礙於商品之專業性無從舉證而受訴訟上之不利益所為舉證責任倒置之規
    定，惟仍需係商品之「通常使用」，始有本條之適用；而所謂「通常使用」，係
    指依一般交易觀念，在符合商品一般用途或正常效用下之使用。又按當事人主張
    有利於己之事實者，就其事實有舉證之責任，民事訴訟法第二百七十七條定有明
    文。查上訴人於八十九年七月初向被上訴人購買ＴＤＩ五千公斤，被上訴人業於
    八十九年七月五日出貨，上訴人則於同月六日收受，嗣於八十九年八月九日退回
    其中二千三百二十一公斤之ＴＤＩ，上訴人共計使用二千六百七十九公斤之ＴＤ
    Ｉ，至今尚未付款，其價金為二十萬五千三百四十五元。上訴人又於同年九月二
    十六日及十一月二十七日，二次向被上訴人購買聚醚多元醇各六千及四千公斤，
    共計四十七萬零四百元之貨款未付。總計上訴人就上開買賣，共尚有六十七萬五
    千七百四十五元之貨款未付。而被上訴人業於八十九年七月六日、九月二十六日
    及十一月二十七日依約交貨，無遲延交貨等情，此有被上訴人於原審提出之發貨
    單、請款統一發票各三紙及客戶收款明細表附卷可稽（見原審卷第八至十二頁）
    ，並為上訴人所不爭執，自堪信為真實。上訴人抗辯本件應有民法第一百九十一
    條之一舉證責任倒置之適用及被上訴人販售之系爭ＴＤＩ有瑕疵而主張抵銷，是
    本件應審究者厥為（一）本件有無民法第一百九十一條之一舉證責任倒置之適用
    ？（二）被上訴人所交付之系爭ＴＤＩ是否有瑕疵？若果有瑕疵，該瑕疵與上訴
    人半成品（即硬化劑）發生異常間有無因果關係存在？經查：
（一）上訴人生產ＰＵ防水材硬化劑之製程為：１、Ａ原料置於反應槽中，預熱至攝
      氏八十五度，２、加入ＴＤＩ原料進行反應，３、三小時後加入Ｂ原料，４、
      繼續反應約二十分鐘後，完成洩料一節，業據上訴人提出之製程表及製程圖示
      各乙份在卷為憑，並為被上訴人所不否認，自堪信為真實。是上訴人利用向被
      上訴人所購得之系爭ＴＤＩ原料，加工製成ＰＵ防水材硬化劑之過程中，尚需
      加入Ａ、Ｂ兩種化學原料，並經加熱後冷卻等程序，而Ａ、Ｂ兩種化學原料係
      屬各加工廠之秘密配方，舉凡各原料之添加比例、加熱之溫度、冷卻之時間等
      ，均足以影響製成ＰＵ防水材品質之優劣甚鉅，是各加工廠本諸其專業評估，
      每家所用之配方原料、比例及加熱、冷卻之時間或設備皆容有不同，此等加工
      過程均涉及專業之評估，復參以證人即從事ＰＵ製作有經驗之許富雄於本院準
      備程序時證述：「每家工廠所作防水材的原料幾乎沒有相同的，那是各家廠商
      的秘密，‧‧‧。」等語（見本院卷第一一五頁），是出售ＴＤＩ原料之廠商
      ，自無從提供使用製程中可能之限制，此亦經證人許富雄證述廠商僅提供規格
      （包括它的成份、揮發性、色澤等）及說明ＴＤＩ是有毒性的東西等語結證明
      確（見本院卷第一一六頁），故被上訴人訴訟代理人於本院準備程序時陳述：
      「我們有提供成分分析表給他們（指上訴人），因我們不曉得上訴人要加什麼
      化學藥品，因此無法給他們建議。」等語（見本院卷第九四頁），亦應認為實
      在。從而，ＴＤＩ僅為化工原料之一種，並不能直接用以消費，其用以製造Ｐ
      Ｕ防水材，會因加工廠商之專業需求，而加入不同之原料使生化學反應。其加
      入不同原料已改變原有ＴＤＩ化工原料之物性。而化學反應，除ＴＤＩ原料本
      身物性外，亦會因所加入反應原料之定性及定量而有不同之結果，亦即其他原
      料之成分、熔點、活化程度、反應所需之數量、溫度、時間等多重因素，亦會
      造成不同之反應結果，且加入多種不同原料，更因加入順序而有不同，其影響
      之因素更為複雜。而本件被上訴人係加入代號為Ａ、Ｂ之二種化工原料，該二
      種究為何種原料，又屬被上訴人之工商秘密，其製造過程如何，更為製造之專
      業。是以同為ＴＤＩ化工原料，常因加工廠因其專業需要而作不同之運用，已
      非吾人得依一般交易觀念，於符合商品一般用途或正常效用下，得為通常之使
      用，不該當於民法第一百九十一條之一「通常使用」之要件，上訴人主張本件
      應適用該條舉證責任倒置之規定，即非可採。
（二）上訴人另主張使用被上訴人所提供之系爭ＴＤＩ原料與向他家廠商購買之ＴＤ
      Ｉ原料，其製成ＰＵ防水材硬化劑之過程及方法均相同，應為商品之通常使用
      一節，固據其提出反應槽操作紀錄表乙份可按（見本院卷第六九、七○頁），
      惟已為被上訴人所否認，認其僅為上訴人內部之規定，查該反應槽操作紀錄表
      操作紀錄時間進料欄中進料時預熱反應槽之溫度均為攝氏五十度，上訴人於九
      十年九月二十四日原審所呈答辯狀中亦稱該ＰＵ防水材製造之過程係將反應槽
      溫度升高至攝氏五十度時，即將系爭ＴＤＩ打入反應槽中等語（見原審卷第一
      六七頁），嗣後於本院言詞辯論時庭呈之辯論意旨狀遂改稱：生產ＰＵ防水材
      之首要步驟為Ａ原料置於反應槽中，預熱至攝氏八十五度等語，二者對於反應
      槽預熱之溫度記載顯有不符，經本院當庭確認之結果，上訴人之法定代理人稱
      九十年九月二十四日答辯狀就加熱溫度、反應時間只是大約記載等語（見本院
      九十二年四月八日言詞辯論筆錄），是上訴人製作ＰＵ防水材將反應槽預熱之
      溫度應以經上訴人確認之攝氏八十五度為準，則上訴人以該反應槽操作紀錄表
      之記載，作為系爭ＴＤＩ通常使用之論據，洵無足採。
（三）按民事舉證責任之分配，主張法律關係存在之當事人，須就該法律關係發生所
      須具備之特別要件，負舉證責任（司法院三十年院字第二二六九號解釋、最高
      法院八十三年度臺上字第二七七五號、第二四０五號判決參照），本件上訴人
      主張其對被上訴人有損害賠償請求權存在並用以與被上訴人之貨款債權抵銷，
      此一主張為被上訴人所否認，參酌前開說明，上訴人自應就該當於其所主張之
      損害賠償請求權存在之要件事實即上訴人交付之系爭ＴＤＩ原料有瑕疵之事實
      負舉證責任，合先敘明。
（四）上訴人主張其將被上訴人販售之韓國ＫＦＣ公司之ＴＤＩ製成硬化劑後，出售
      給訴外人鴻毅工程行、美多力公司、戎宏工程行、阿爾卑斯公司、民泰公司等
      ，該等廠房於製造產製品時，有發生硬化劑反應速度過快之情形，並向被告反
      應等情，業據上訴人提出客訴服務處理單影本五紙存卷可查（見原審卷第四二
      、四四、四六、四八、五一頁），復為被上訴人所不爭執，固堪信為真實，惟
      按兩造不爭執之上訴人將前開ＴＤＩ製成硬化劑之製程為上訴人將代號為Ａ之
      原料（上訴人之秘密配方）預熱後加入ＴＤＩ進行反應，經過三小時後再加入
      代號為Ｂ之原料（上訴人之秘密配方），任其反應二十分鐘後，再洩料而完成
      硬化劑之製造，足見上訴人販售予訴外人鴻毅工程行、美多力公司、戎宏工程
      行、阿爾卑斯公司、民泰公司等之硬化劑，係將系爭ＴＤＩ加入二種不同原料
      （代號為Ａ、Ｂ）反應後而製成，並非單純販售ＴＤＩ給該等廠商，是縱該等
      廠房在使用該硬化劑生產製品而有反應過快之情形，顯難據此即謂必係被上訴
      人所販售之ＴＤＩ有瑕疵所致，而上開上訴人販售予訴外人鴻毅工程行、美多
      力公司、戎宏工程行、阿爾卑斯公司、民泰公司之硬化劑製品，均係該等訴外
      人使用時始有反應過快之問題，並非於上訴人製造硬化劑時即產生問題，為兩
      造所不爭，此則牽涉防水材儲存安定性之問題，此乃加工廠專業控制之部分，
      不得逕謂係系爭ＴＤＩ有瑕疵所致；況該硬化劑尚含兩種原料，則在未證實該
      代號分別為Ａ、Ｂ之兩種原料無任何瑕疵前，縱有此等情事，亦不足證明系爭
      ＴＤＩ有瑕疵存在。
（五）被上訴人於八十九年八月九日同意上訴人退回二千三百二十一公斤之ＴＤＩ，
      固為兩造所不爭執，然從被上訴人於八十九年八月二十五日傳真予上訴人之傳
      真函所載，被上訴人向上訴人表明前開硬化劑之問題，主因為製程方面之原因
      ，上訴人於製造ＴＤＩ製成品時，因加溫過高而在反應後又未將溫度冷卻，造
      成後續反應所致等語，此有該兩造不爭執之傳真函可證（見原審卷第五八頁）
      ，足見被上訴人同意上訴人退貨應非係認為其出售予上訴人之原料確有瑕疵所
      致，而參以該傳真函之其他內容所載，可見被上訴人在當時係充當一轉達意見
      之角色，即將指摘系爭ＴＤＩ有瑕疵之意見轉給韓國ＫＦＣ公司，並將韓國Ｋ
      ＦＣ公司認為其原料符合標準，並不保證反應及配方成品無賠償問題等意見及
      被上訴人本身願意基於道義原則分擔部分損失等情轉達予上訴人，是可知被上
      訴人同意上訴人退貨並非係自認其供應之原料有瑕疵，而其陳稱願意基於道義
      原則分擔部分損失，亦難認其自承有損害賠償之責任，上訴人執上開傳真函文
      內容，指摘上訴人承認系爭ＴＤＩ有瑕疵云云，不足憑採。
（六）又上訴人法定代理人於原審言詞辯論時自承在硬化劑製造完成洩料前如將其溫
      度再降低攝氏三十度，即不會導致該硬化劑有反應過快之情形等語（見原審卷
      第二四四頁），與兩造不爭執之錄音內容中上訴人法定代理人自承只要修改製
      程即可使用該硬化劑等語相符，堪認苟前開上訴人所加之代號分別為Ａ、Ｂ兩
      種原料無任何瑕疵之前提下，亦係上訴人未確實試驗並配合系爭ＴＤＩ之特性
      予以冷卻降溫所致，自不足證明系爭ＴＤＩ有何瑕疵。況上訴人使用ＴＤＩ已
      達八年之久，對於ＴＤＩ及相關化學原料之專業知識應甚充足，雖係第一次使
      用韓國ＫＦＣ公司之ＴＤＩ，依其專業知識及作業慣例，欲大量使用製造前理
      應自行做小量及中量之測試，以調整其他化學配方之用量比例或改變溫度控制
      或冷卻水設備或增減製程各環節之時間等，以評估其反應熱及成品之安定性，
      並據以調整各種可能產生影響之因素，今上訴人自承於量產前曾以系爭ＴＤＩ
      一公斤作測試，姑不論其取樣是否足夠，因此涉及上訴人之專業知識及作業慣
      例，上訴人既稱測試後並無任何問題，始開始大量生產，是ＰＵ防水材之製作
      既牽涉複雜的化工控制程序，縱製成之硬化劑有反應過快之情形，亦無法遽指
      為係系爭ＴＤＩ之瑕疵所致。
（七）至於證人即上訴人之職員蘇仁瑞於原審時證稱其操作系爭ＴＤＩ之反應共計十
      二次與操作其他廠牌之ＴＤＩ之過程均相同等語（見原審卷第二四三頁），姑
      不論該證人蘇仁瑞係操作反應之人，且為上訴人之職員，與製成硬化劑有無瑕
      疵，有利害關係（如係其操作不當所致，上訴人有求償問題），其立場難免偏
      頗外，縱其所證為真，然該硬化劑除系爭之ＴＤＩ外，尚含有代號為Ａ及Ｂ之
      二種原料，在未證實該代號分別為Ａ、Ｂ之兩種原料無任何瑕疵前，縱有硬化
      劑反應過快之情事，亦不足證明是系爭ＴＤＩ有瑕疵等情，已如前述，則證人
      上開證詞，自難採為認定系爭ＴＤＩ有瑕疵之依據。
（八）又上訴人主張發現系爭ＴＤＩ製成之硬化劑有瑕疵後，旋即改向其他廠商購買
      ，即未再發生硬化劑不良之現象；且ＴＤＩ在化工界中，是一種相當普遍共通
      使用之原料，並無特異性云云，均為被上訴人所否認，上訴人復未提出其他證
      據證明向其他廠商購買之ＴＤＩ原料均毫無瑕疵可指，又上訴人固舉證人許富
      雄用以證明ＴＤＩ不具變異性，惟證人許富雄係利用ＴＤＩ原料製成ＰＵ彈性
      體一節經證人許富雄證述在卷（見本院卷第一一五頁），與上訴人利用ＴＤＩ
      作成ＰＵ防水材容有不同，證人雖證述清楚ＰＵ防水材之製作過程，佐以證人
      證述：「它（指ＴＤＩ）是作ＰＵ的主要原料，是相當成熟、穩定的東西，向
      不同廠商買進ＴＤＩ原料，並不需再作特別調整，即可使用。」、「（如有一
      家廠商使用之ＴＤＩ有問題，如給別家使用是否會出問題的可能性也很高？）
      我不曉得。」等語（見本院卷第一一五、一一六頁），證人既證稱ＴＤＩ非常
      成熟、穩定，且不需因配方不同而作製程或反應時間之調整，則若一家廠商確
      定其所用之ＴＤＩ原料有瑕疵，依一般經驗及論理法則，改由其他廠商使用時
      ，利用ＴＤＩ之過程必然會出問題，證人對於該問題竟答以不曉得，是證人許
      富雄之證詞，顯有偏頗故為迴護上訴人之虞，不足採為證明ＴＤＩ原料無特異
      性之論據，上訴人亦未提出其他證據證明各廠牌所生產之ＴＤＩ其沸點、比重
      、蒸氣壓、反應性、分解性等均屬相同，從而，上訴人此部分之主張，尚難認
      確係真實，並無可採。
（九）上訴人對於系爭ＴＤＩ之使用，尚需加入Ａ、Ｂ兩種秘密配方，並經加熱後冷
      卻等化學加工程序等情，已如前述，是所製成之ＰＵ防水材之品質，除牽涉原
      料之配方外，尚與操作過程、加工環節，甚至機器設備等息息相關，在未確定
      除ＴＤＩ原料外之其他專業操作過程均無瑕疵之前，遽將製成品之品質不良指
      向係ＴＤＩ之瑕疵所致，尚嫌速斷，則上訴人請求至工廠勘驗防水材硬化劑之
      生產過程，用以證明係上訴人提供之系爭ＴＤＩ有瑕疵一節核無必要，附此敘
      明。
三、綜上所述，本件既無民法第一百九十一條之一之適用，上訴人所提出之證據，又
    不足以證明被上訴人販售予上訴人之系爭ＴＤＩ有任何瑕疵，則其抗辯被上訴人
    交付之系爭ＴＤＩ有瑕疵，造成其製成品無法使用需予銷燬，且客戶紛紛退（換
    ）貨求償，上訴人因此所受之損害額，自得請求被上訴人賠償，並與被上訴人請
    求給付之貨款數額主張抵銷云云，於法顯有未合，尚無可採。則被上訴人本於兩
    造間之買賣契約，訴請上訴人給付貨款六十七萬五千七百四十五元，及自九十年
    五月五日（起訴狀繕本送達上訴人之翌日）起至清償日止，按週年利率百分之五
    計算之利息，核屬正當，為有理由，自應准許，原審為被上訴人勝訴之判決，並
    無不合，上訴意旨聲明廢棄改判，核無理由，應予駁回。
四、本件事證已臻明確，兩造其餘攻擊防禦方法及舉證，核與判決之結論不生影響，
    毋庸逐一論列，併此說明。
據上論結，本件上訴為無理由，依民事訴訟法第四百四十九條第一項、第七十八條，
判決如主文。
中      華      民      國    九十二    年      四      月    二十二    日
~B1民事第四庭審判長法  官  黃斐君
~B2                法  官  陳蘇宗
~B3                法  官  張鑫城
右為正本係照原本作成。
不得上訴。
~B                書記官  廖來信
中      華      民      國    九十二    年      四      月    二十四    日
                                                                        Ｂ


司法院資訊處製作；財團法人民間司法改革基金會備份。
